【裁判字號】    99,消債更,243
【裁判日期】    990804
【裁判案由】    聲請更生程序
【裁判全文】
臺灣高雄地方法院民事裁定           99年度消債更字第243號
聲  請  人  甲○○
上列當事人因消費者債務清理事件聲請更生，本院裁定如下：
    主  文
聲請人即債務人甲○○自中華民國九十九年八月四日下午四時起
開始更生程序。
命司法事務官進行本件更生程序。
    理    由
一、聲請意旨略以：聲請人即債務人積欠如附表所示債權銀行多
    筆無擔保債務共計新台幣（以下同）160 萬3437元，又其每
    月收入扣除支應個人生活及扶養費用後，顯已無力清償債務
    ，爰依法聲請裁定准予更生等語。
二、按消費者債務清理條例（以下稱本條例）第3 條規定，債務
    人不能清償債務或有不能清償之虞者，得依消費者債務清理
    條例所定更生或清算程序，清理其債務。其次，本條例所稱
    消費者，係指5 年內未從事營業活動或從事小規模營業活動
    之自然人；又債務人無擔保或無優先權之債務總額未逾1200
    萬元者，於法院裁定開始清算程序或宣告破產前，得向法院
    聲請更生，同條例第2 條及第42條第1 項分別定有明文。經
    查：
  (一)聲請人前依本條例規定與債權銀行進行協商，因無法負擔還
    款條件、協商意願低落以致協商不成立等情，業有債權人清
    冊及協商不成立通知書各1 份（參見本院卷第17至19、58頁
    ）為憑，足認聲請人業依本條例第151 條第1 項規定進行協
    商程序而不成立，遂符合聲請更生之法定程序要件，故本件
    所應審究者厥為聲請人是否有不能清償債務或不能清償之虞
    之情形，合先敘明。
  (二)本件茲據聲請人自陳目前每月收入約為2 萬5000元（參見本
    院卷第5 頁），雖較諸卷附97年度綜合所得稅各類所得資料
    清單及98年度財產資料所載數額為高，然審諸個人所得來源
    本非僅以勞務所得為限，亦可能包括投資、贈與與未有具體
    書面或課稅資料可稽之其他所得種類，是本院參以聲請人既
    已自承其收入數額如上，且核與常情不相違背，自應逕以其
    前開自述每月收入約為2 萬5000元作為本件認定依據。
  (三)按本條例立法目的係為使不幸陷入經濟困境之人得以清理債
    務、重建生活，並在清理債務過程中能適度保有符合人性尊
    嚴之最低基本生活所需，而非維持債務人過去慣常之寬裕生
    活型態，否則債務人一方面既因原本生活模式以致負有龐大
    債務而無力清償，他方面若仍容許其繼續延續既有生活標準
    ，非僅有悖於本條例意旨，更係將債務人因個人浪費或財務
    管理失控之風險不當轉嫁予金融機構負擔，顯非公允。故為
    妥適調整債務人與債權人及其他利害關係人間之權利義務關
    係，保障債權人獲得公平受償，並謀求消費者經濟生活之重
    建復甦機會，法院針對債務人所主張各項生活費用支出，即
    非可逕以債務人所任意主張之基本生活費用數額而斷，而應
    改以酌採政府所定最低生活費用作為裁量標準，方屬允恰。
    準此，本院參諸聲請人乃居住於高雄縣仁武鄉，遂應以內政
    部所公告99年度台灣省低收入戶最低生活費用每人每月為98
    29元計算其生活必要費用，始為合理。
  (四)按直系血親相互間、夫妻之一方與他方父母同居者、兄弟姐
    妹相互間、家長家屬相互間互負扶養之義務，此為民法第11
    14條第1 至4 款所明定。又負扶養義務人有數人，而其親等
    同一時，應各依其經濟能力分擔義務；受扶養權利者，以不
    能維持生活而無謀生能力者為限，同法第1115條第3 項、第
    1117條第1 項亦有明文。本件業據聲請人主張其每月尚須支
    出育嬰用品費用513 元等語（參見本院卷第16頁）。查聲請
    人之子（98年3 月間出生，參見本院卷第22頁）現時尚屬年
    幼且無獨立謀生能力，自有受扶養之必要。又聲請人既未證
    明其配偶果有不能履行扶養義務之事實，本院仍認應由其與
    配偶依法各自負擔2 分之1 扶養費用為當。從而聲請人就此
    部分既僅主張每月負擔513 元即為已足，尚未逾前述最低生
    活標準2 分之1 數額（9829元÷2 ＝4915元），應予准許，
    並據此採為認定其支出扶養費用之標準。
  (五)至聲請人雖主張每月尚須協助配偶柴燕倫負擔房屋貸款8500
    元云云（參見本院卷第5 頁），惟審諸聲請人既非該筆房屋
    貸款之債務人，依法本不負清償義務，且聲請人現時猶積欠
    如附表所示債務未予清償而自顧不暇，自無由許其擅行主張
    逾越個人經濟能力範圍以外、另為他人清償債務之理，否則
    無異將使柴燕倫因第三人清償而得以減少個人債務，同時藉
    此累積個人資產，反令聲請人自陷於無力償債之窘境，亦將
    使其原有債權人喪失應有之受償權益，反有悖事理之平，故
    聲請人此部分主張即屬無據。
  (六)準此，依聲請人每月收入約為2 萬5000元，扣除個人必要生
    活支出及扶養費用後，應尚餘1 萬4658元（2 萬5000元－98
    29元－513 元＝1 萬4658元）可資運用。又依卷附財產歸屬
    資料清單所示其名下並無其他積極財產，從而本院前依職權
    針對聲請人所積欠無擔保債務本金與適用利率為何一節函詢
    如附表所示債權人，業據各該債權銀行函覆如該附表所示內
    容，據此推算聲請人每月負擔利息金額至少為1 萬5655元，
    足見其客觀上非僅無力清償現有債務每月所衍生之利息，更
    因無力清償本金以致原有債務數額勢將隨諸加計利息而日趨
    龐大，綜此堪認聲請人確有不能清償既有債務之虞。
三、末按，法院開始更生程序之裁定，應載明其年、月、日、時
    ，並即時發生效力；又法院裁定開始更生或清算程序後，得
    命司法事務官進行更生或清算程序，必要時得選任律師、會
    計師或其他適當之自然人或法人一人為監督人或管理人，本
    條例第16條第1 項及第45條第1 項定有明文。承前所述，茲
    依聲請人現時資力既有不能清償附表所示各該債務之虞，此
    外亦查無本條例第46條各款所定駁回更生聲請之消極事由，
    是聲請人向本院聲請更生，即屬有據，當予准許，並應依上
    開規定命司法事務官進行本件更生程序。
四、依消費者債務清理條例第11條第1 項、第45條第1 項、第16
    條第1 項，裁定如主文。
中    華    民    國    99    年    8     月    4     日
                  民事第六庭  法  官    陳明呈
上為正本係照原本作成。
本裁定不得抗告。
本裁定已於99年8月4日下午4時公告。
中    華    民    國    99    年    8     月    4     日
                              書記官    黃靖媛
附表（單位：新台幣）：
┌──┬───────┬──────┬────┬───────┐
│編號│債權人        │債務本金    │適用利率│每月應付利息  │
├──┼───────┼──────┼────┼───────┤
│  │台新銀行      │2 萬5698元  │20%     │428元         │
│    │              ├──────┼────┼───────┤
│    │              │19萬8957元  │14.8%   │2454元        │
├──┼───────┼──────┼────┼───────┤
│  │玉山銀行      │8萬8656元   │19.71%  │1456元        │
├──┼───────┼──────┼────┼───────┤
│  │台北富邦銀行  │11萬6647元  │19.69%  │1914元        │
├──┼───────┼──────┼────┼───────┤
│  │匯豐銀行      │15萬5365元  │19.929% │2580元        │
│    │              ├──────┼────┼───────┤
│    │              │49萬891元   │5%      │2045元        │
├──┼───────┼──────┼────┼───────┤
│  │遠東銀行      │19萬1053元  │15%     │2388元        │
├──┼───────┼──────┼────┼───────┤
│  │花旗銀行      │2萬9965元   │20%     │499元         │
├──┼───────┼──────┼────┼───────┤
│  │永豐銀行      │20萬1873元  │11.24%  │1891元        │
└──┴───────┴──────┴────┴───────┘

司法院資訊處製作；財團法人民間司法改革基金會備份。
